【裁判字號】    99,上更(一),129
【裁判日期】    990915
【裁判案由】    毒品危害防制條例
【裁判全文】
臺灣高等法院臺南分院刑事判決     99年度上更(一)字第129號
上  訴  人  臺灣嘉義地方法院檢察署檢察官
被      告  丙○○
選任辯護人  李昶欣律師（法律扶助律師）
上列上訴人因被告違反毒品危害防制條例案件，不服臺灣嘉義地
方法院96年度訴字第738號中華民國97年3月7日第一審判決（起
訴案號：臺灣嘉義地方法院檢察署96年度偵字第5188號），提起
上訴，判決後，由最高法院第一次發回更審，本院判決如下：
    主  文
上訴駁回。
    理  由
一、公訴意旨略以：被告丙○○與甲○○（業經本院以97年度上
    訴字第478號判處有期徒刑4年6月確定在案）二人均明知甲
    基安非他命係毒品危害防制條例所規定之第二級毒品，渠等
    二人見製造甲基安非他命可得暴利，乃基於共同製造甲基安
    非他命之犯意聯絡，由被告丙○○於96年3、4月間，出面承
    租雲林縣虎尾鎮興南里329號房屋作為製造甲基安非他命之
    場所，而由被告甲○○出資購買麻黃素、氫氧化鈉、檸檬酸
    、草酸、乙酸鈉、酒精、丙酮、乙醚、鹽酸、冷凝器、脫水
    機、排煙機、溫度計、比重計、活性碳、玻璃管、攪拌棒、
    試管、玻璃皿、酸鹼值試劑、燒杯、量杯、石灰水、保鮮盒
    、鋁箔紙、燒杯支架、天秤、濾紙、漏斗、酒精燈組、磅秤
    、小蘇打粉、濾網、砵杵組等物後，渠等二人即於上開處所
    製造甲基安非他命；然因渠等二人於製造甲基安非他命過程
    不順利，僅製造至滷水（俗稱黑水）階段之際，因無法結晶
    成甲基安非他命，由被告丙○○將滷水倒於水溝內而製造未
    遂。嗣警據報於96年6月30日凌晨3時50分許，於上開被告丙○○租屋處，扣得附表一甲基麻黃鹼、含甲基麻黃鹼及去甲
    假麻黃鹼之白色粉末及如附表二所示之製造甲基安非他命之
    工具等物。因認被告丙○○與甲○○共同涉犯毒品危害防制
    條例第4條第6項、第2項之製造第二級毒品未遂罪云云。
二、按犯罪事實應依證據認定之，無證據不得推定其犯罪事實；
    又不能證明被告犯罪者，應諭知無罪之判決；又按被告或共
    犯之自白，不得作為有罪判決之唯一證據，仍應調查其他必
    要之證據，以察其是否與事實相符；刑事訴訟法第154條第2
    項、第301條第1項、第156條第2項，分別定有明文。又認定
    犯罪事實所憑證據，客觀上須於一般人不致有所懷疑，而確
    信其為真實程度者，始得據為有罪認定，若未達此一程度，
    而有合理懷疑存在時，即無從為有罪認定；又認定不利於被
    告之事實須依積極證據，苟積極證據不足以認定不利於被告
    之事實時，即應為有利被告之認定，更不必有何有利之證據
    ，最高法院著有76年臺上字第4986號、30年上字第816號判
    例在案。且檢察官就被告犯罪事實，應負舉證責任，並指出
    證明之方法。刑事訴訟法第161條第一項亦定有明文。因此
    被告並無自證無罪之義務，此乃無罪推定之原則。是以何項
    卷證資料有利於被告或不利於被告，應由擔任公訴角色之檢
    察官盡其舉證之義務，此乃上開法條規定公訴人於刑事訴訟
    程序進行中應盡之法定義務。故最高法院著有92年台上字第
    128號判例，闡明「刑事訴訟法第一百六十一條已於民國九
    十一年二月八日修正公布，其第一項規定：檢察官就被告犯
    罪事實，應負舉證責任，並指出證明之方法。因此，檢察官
    對於起訴之犯罪事實，應負提出證據及說服之實質舉證責任
    。倘其所提出之證據，不足為被告有罪之積極證明，或其指
    出證明之方法，無從說服法院以形成被告有罪之心證，基於
    無罪推定之原則，自應為被告無罪判決之諭知」之意旨甚明
    。
三、證據能力方面
    按被告以外之人於審判外之言詞或書面陳述，除法律有規定
    者外，不得作為證據，刑事訴訟法第159條第1項固定有明文
    。惟被告以外之人於審判外之陳述，雖不符刑事訴訟法第15
    9條之1至第159條之4規定，而經當事人於審判程序同意作為
    證據，法院審酌該言詞陳述或書面陳述作成時之情況，認為
    適當者，亦得為證據；當事人、代理人或辯護人於法院調查
    證據時，知有第159條第1項不得為證據之情形，而未於言詞
    辯論終結前聲明異議者，視為有前項之同意，同法第159條
    之5亦有明文。本案所援引具傳聞性質之言詞或書面證據，
    關於證據能力，提示當事人及辯護人均對之表示同意作為本
    案證據（見本院更一審卷第37頁、38頁、107頁），亦未於
    本案言詞辯論終結前聲明異議，爭執無證據能力；本院審酌
    各該審判外供述證據及書面作成時之情況，製作當時之過程
    、內容、功能等情況，其取得並無違法情形，具備合法可信
    之適當性保障，經綜合判斷，與本件犯罪待證事實，具有關
    連性，核無可信度明顯過低之情事，認具適當性，均得作為
    證據。
四、本件公訴人認被告丙○○涉犯毒品危害防制條例第4條第6項
    、第2項之製造第二級毒品未遂罪，無非係以共同被告甲○○之供述、被告丙○○供稱承租上開房屋供被告甲○○使用
    ，並於該處幫被告甲○○過濾黑水及上開扣案甲基麻黃鹼、
    含甲基麻黃鹼及去甲假麻黃鹼、如附表二所示之製造甲基安
    非他命之化學藥品及器械設備等物為其主要論據。惟訊據被
    告丙○○固坦承有承租上開房屋，並將其中一房間借予被告
    甲○○擺放器具使用，且曾幫被告甲○○過濾一桶由被告甲○○之友人「大龍」交付之水，後因無法過濾將該桶水掉入
    水溝等情，惟堅決否認有何共同或幫助製造第二級毒品未遂
    之犯行，辯稱：伊早在95年12月間就承租搬入上開房屋，96
    年1月中才與久未聯絡之被告甲○○偶然碰面，並無如起訴
    書所述「由被告丙○○於96年3、4月間，出面承租雲林縣虎
    尾鎮興南里三二九號房屋作為製造甲基安非他命之場所」之
    情形。而伊係做濾水設備，已經10幾年了，因承租之上開房
    屋較小，無法放置較大型濾水設備，被告甲○○表示所經營
    之中古車行仍有空間，伊遂將較大型濾水設備暫置於被告甲○○之中古車行內，嗣被告甲○○說要做減肥藥植物鹼，要
    向伊借過濾之設備，伊因將較大型之濾水設備擺放被告甲○○處，遂向被告甲○○表示伊租屋處有簡單的濾水設備，亦
    可至伊租屋處做，被告甲○○即將一些器具搬入上開房屋使
    用。後來有一次，「大龍」搬一桶黑黑的水到被告甲○○之
    中古車行，被告甲○○要伊幫忙過濾該桶黑黑的水，並表示
    若可以過濾，「大龍」要跟伊買濾水設備，伊遂以小貨車將
    該桶黑黑的水載回上開房屋，但因無法過濾便將之到入水溝
    丟棄，而因伊知被告甲○○有毒品之前科，曾問被告甲○○
    是否製毒，被告甲○○表示不是，伊才不疑有他，否則伊與
    老婆、小孩一家人都住在承租處，且小孩患有氣喘病，怎可
    能在該處製毒等語。
五、經查，公訴人所舉之證據固堪認定被告丙○○有承租上開房
    屋，並將其中一房間借予被告甲○○使用，而該房間為製造
    第二級毒品之場所，被告丙○○曾幫被告甲○○過濾一桶黑
    色液體等情。惟查：
(一)、按刑法第28條所規定之正犯與從犯之區別，兼以主觀之犯意
    及客觀之犯行為標準。苟已參與犯罪構成要件之一部，即屬
    分擔犯罪之行為，無論基於為自己或他人之意思，均屬共同
    正犯。至刑法上之幫助犯，僅限於以幫助他人犯罪之意思而
    參與犯罪構成要件以外之行為，始足當之。事先同謀之共謀
    共同正犯與幫助犯，在客觀上均無參與犯罪構成要件之行為
    ，然主觀上之區別，前者係本於其參與犯罪之謀議，後者則
    基於幫助他人犯罪之意思，二者並非相同，最高法院99年度
    台上字第4771號判決意旨可資參照。查被告丙○○自警詢、
    偵查、原審及本院前審、更一審審理時均堅決否認有何與甲○○共同或幫助甲○○製造第二級甲基安非他命之犯行，另
    證人即同案被告甲○○於警詢、檢察官訊問時及原審、本院
    前審亦始終一致供述：伊係獨自製造甲基安非他命，上訴人
    不知伊在製造毒品。伊欺騙上訴人是在製造「植物鹼」，實
    在對不起上訴人。伊係向上訴人表示如果能夠將「黑黑的水
    」過濾成為白色，將介紹他人向上訴人購買過濾設備等語（
    見警卷第3頁、偵查卷第22頁、23頁、原審卷(一)第21頁、22
    頁、本院上訴卷第83頁），並於本院更一審審理時結證：「
    （329號的房屋，你有無住在那裡？）我沒有住在那裡。」
    、「（黑水是什麼水？）是人家作壞掉的。壞掉的麻黃素，
    就是變成一灘黑水。」、「（是否製造安非他命作壞的水？
    ）是，我拜託丙○○將黑色的部分過濾掉。」、「（丙○○
    是否知道這水是人家製造安非他命作壞掉的水？）他不知道
    。」、「（你拿給丙○○過濾的黑水，有無味道？）沒有什
    麼味道。麻黃素是新的，都會做壞掉，沒有味道。」、「（
    你在329號的房屋就是要製造安非他命？）不是製造，就是
    想把添加劑分析出來，才能製造安非他命。」、「（你拿所
    謂的作壞的安非他命原料黑水給丙○○，要叫他過濾，你有
    無跟他說過濾的結果什麼是好的？）我有跟他說，如果黑色
    部分能夠過濾掉，水變清就可以。」、「（有無跟他說過濾
    過的結果，如果是結晶體的話，是什麼樣的東西？）不可能
    是結晶體，一定還是水。因為那是作壞的麻黃素。」、「（
    如果過濾成功的話，是結晶體還是水狀？）水狀。」、「（
    是否你交給丙○○所稱的黑水，同樣也是能夠過濾甲基麻黃
    鹼、去甲假麻黃鹼，這些安非他命的原料？）是。」等語（
    見本院更一審卷第71頁至75頁），足見證人甲○○確無告訴
    被告丙○○其交付之「黑水」係製造甲基安非他命作壞之水
    ，應認被告丙○○僅係將證人甲○○所交付之「黑水」加以
    過濾，而過濾結果係將「黑水」過濾為清水，應有純化結晶
    之功能，另查製造過程中，純化結晶步驟須有鹽酸等試劑，
    純他器具常使用者有抽濾器、漏斗、抽氣幫浦、冷凍結晶裝
    置（如：冰箱)及脫水烘乾裝置（可能為脫水機、吃風機、
    電風扇、電燈炮等）方能完成純化結晶步驟，此有內政部警
    政署刑事警察局99年7月12日刑鑑字第0990090166號函在卷
    可稽（見本院更一審卷第61頁），實難認被告丙○○上開過
    濾「黑水」之行為，足資證明被告確有與甲○○共同製造或
    幫助甲○○製造第二級甲基安非他命之犯意，證人甲○○上
    開證述，自應為被告有利之認定。
(二)、據證人即上開房屋之屋主周俊宏於原審證稱：被告丙○○係
    於九十五年十月份左右與伊接洽承租上開房屋之事宜，簽立
    租約之時間則為九十五年十二月二十二日等語（見原審卷(二)
    第34頁），並提出房屋租賃契約書一份影印附卷可查（見原
    審卷(二)第57頁至第60頁）；另據證人即喬藝廣告社之負責人
    王錦川於原審證述：九十五年十二月底，被告甲○○要伊去
    做廣告招牌時，被告丙○○剛好在伊店裡面，在那裡被告甲○○就說他們是國小同學，有十幾年沒有見面等語明確（見
    原審卷(一)第185頁、186頁），是被告丙○○所辯係先承租、
    搬入上開房屋，嗣後才與久未聯絡之被告甲○○偶然碰面，
    並無如起訴書所述「由被告丙○○於九十六年三、四月間，
    出面承租雲林縣虎尾鎮興南里三二九號房屋作為製造甲基安
    非他命之場所」之情形等語，應堪採信。而據證人即查緝人
    員黃翊峰於原審審理時證稱：查獲時上開房屋是住家，裡面
    確實有人在住，當時被告丙○○及小孩子住在裡面等語明確
    （見原審卷(二)第86頁），且據被告丙○○提出之財團法人天
    主教若瑟醫院診斷證明書及病歷表等資料，亦足證明其子廖
    其舷確於八十五年間即經醫師診斷患有氣喘及過敏性鼻炎，
    而多次至該醫院接受門診治療（見原審卷(二)第45頁至第53頁
    ），是被告丙○○所稱上開房屋係供家人居住使用，且小孩
    子患有氣喘病等語，應認屬實。
(三)、又被告丙○○確係從事濾水設備行業之情，業據證人王錦川
    、查緝人員乙○○等人於原審證述明確（見原審卷(一)第185
    頁、179頁），復有營利事業登記證、經濟部公司執照、產
    品型錄等附卷可參（見原審卷(一)第358頁至第362頁），亦經
    證人丁○○於本院更一審審理時到庭結證明確（見本院更一
    審卷第79頁至85頁），被告此部分抗辯，應認屬實。而被告
    丙○○辯稱被告甲○○表示若能過濾該桶黑水，即要跟伊買
    濾水設備才幫忙過濾等語，核與被告甲○○所供相符（見原
    審卷(一)第21頁），且與常理無違。再被告丙○○辯稱因伊知
    被告甲○○有毒品之前科，曾問被告甲○○是否製毒，被告
    甲○○表示不是，伊才不疑有他，否則伊與老婆、小孩一家
    人都住在承租處，且小孩患有氣喘病，怎可能在該處製毒等
    語，亦核與被告甲○○初於警詢時即供稱：係獨自製造，並
    未對被告丙○○說出實情，伊騙被告丙○○係在抽植物鹼，
    被告丙○○並不知伊在製毒（見警卷第3頁），及於原審訊
    問時供陳：「因為被告丙○○說他覺得來找我的人都不太正
    常，他問我是否有在做什麼毒品，我跟他說這個東西烏漆嘛
    黑的，而毒品應該都是白色的，不會這個樣子。」（見原審
    卷(一)第21頁）等情相符，是被告丙○○上開所辯各節均非無
    據，並無不可採信之理由。又證人乙○○、黃翊峰於原審審
    理時俱未能指出原判決附表（下稱附表）一、二所示扣案物
    品中，何者係其等查獲之所謂「黑水」（見原審卷(一)第176
    頁、177頁、卷(二)第85頁、86頁），即附表一、二所示扣案
    物品中，亦未有標明係「黑水」者，又無相關檢驗結果可憑
    ，另證人乙○○於本院更一審審理時亦證述：「（現場是否
    有查到所謂的黑水？）印象中有幾桶不明的液體，但不確定
    是否為黑水。」、「（後來這有安非他命成份的液體如何處
    理？）現場完整清點、拍照完之後，早上又運回隊部。」、
    「（你在興南里329號丙○○住處，你說有用安非他命試劑
    檢測，有無留存資料？）好像都沒有，我記得當初現場有很
    多不明液體，還有疑似安非他命的成品，我們有用試劑呈現
    安非他命毒品反應，當時現場很臭，記得檢驗包已經丟掉。
    」、「（你剛才說現場查獲物品有照相，從原審卷證物的照
    片可否指出哪一個是查獲的黑水？）（提示原審卷證物照片
    ）沒辦法確定，忘記了。」等語（見本院更一審卷第104頁
    、106頁），足見本件該桶所謂黑黑的水確未經查扣或採驗
    ，亦無積極證據足資證明該桶由「大龍」之人所帶來之黑黑
    的水，又確係起訴書所指製造第二級毒品甲基安非他命之原
    料或中間產物，自應為有利被告之認定。
(四)、再據本件查緝人員黃翊峰於原審審理時證稱：「（當初通訊
    監察是針對哪些人？）甲○○。（有無其他人？）沒有。（
    本件是怎麼查獲到丙○○？）是在帶甲○○到製毒工廠的時
    候查獲到丙○○，製毒工廠是甲○○帶我們去的。（監控的
    對象是否有包括丙○○？）丙○○我記不清楚。（查獲逮捕
    甲○○時一直到製作筆錄之前，甲○○就丙○○涉案情節，
    供述為何？）我記不清楚，我記得是沒有，因為如果丙○○
    涉案嚴重的話，我們就會上線去監聽。（整個查緝和監控過
    程，有無發現丙○○涉案之不法情事？）我們直到進去安毒
    工廠的時候，才知道丙○○在裡面。我們之前就知道丙○○
    這個人，但是以為他只是甲○○的好朋友而已，例如甲○○
    坐野雞車下來，丙○○去載他，也沒有什麼證據跡象，認為
    丙○○涉入製毒的案件中。（本件破案的犯罪嫌疑人甲○○
    、丙○○外，有無其他參與製造毒品之人？）我們從頭到尾
    都只認為甲○○。」等語（見原審卷第77頁至86頁），顯見
    本件於查緝之過程中，亦未曾發現被告丙○○有何參與本件
    犯行之情形甚明。是尚難僅因被告丙○○將上開房屋中一房
    間借予被告甲○○使用，而被告甲○○在內製造第二級毒品
    ，及被告丙○○曾幫被告甲○○過濾一桶不明黑色液體等情
    ，即遽以認定被告丙○○與甲○○間確有共同製造第二級毒
    品之犯意聯絡及行為分擔，或有何幫助甲○○製造第二級毒
    品之犯意存在，至為灼然。
六、綜上各情，本案查無任何被告丙○○確涉犯有上開犯行之相
    關事證，亦無其他補強證據以佐證其真實性，自難僅憑被告
    自承過濾甲○○所交付之「黑水」之供述，即作為被告有罪
    之唯一證據。檢察官所舉證據及法院依法定職權調查所得之
    證據，尚未達於通常一般人均不致有所懷疑之程度，被告所
    辯並無上開犯行，尚堪採信，此外復查無其他積極證據足資
    證明被告確有涉犯毒品危害防制條例第4條第6項、第2項之
    製造第2級毒品未遂之犯行，應認為不能證明被告犯罪，尚
    難以臆測或假設性之推論，遽以認定被告犯罪。是原審據以
    為被告無罪之諭知，本院經核原判決認事用法俱無不合，檢
    察官上訴意旨稱原判決認定事實及適用法律違誤，指摘原判
    決不當，為無理由，應予駁回其上訴。
據上論結，應依刑事訴訟法第368條，判決如主文。
本案經檢察官張太龍到庭執行職務。
中    華    民    國    99    年    9     月    15    日
                  刑事第四庭    審判長法  官  吳志誠
                                      法  官  羅心芳
                                      法  官  吳森豐
以上正本證明與原本無異。
檢察官如不服本判決應於收受送達後10日內向本院提出上訴書狀
，其未敘述上訴理由者，並得於提起上訴後10日內向本院補提理
由書。
                                      書記官  岑  玢
中    華    民    國    99    年    9     月    15    日
附表一：
（一）甲基麻黃鹼毛重肆佰零玖點捌公克（包裝塑膠袋重拾壹點
      陸貳公克，取零點壹伍公克鑑定用罄，餘參佰玖拾捌點零
      參公克）。
（二）含去甲假麻黃鹼及甲基麻黃鹼之白色粉末淨重肆點參肆貳
      公克（驗後淨重肆點參參肆公克）
附表二：
┌──┬─────────┬───┬──┬────────┬───┐
│編號│      名  稱      │ 數 量│編號│名         稱   │ 數 量│
├──┼─────────┼───┼──┼────────┼───┤
│ 1  │排煙機            │1臺   │23  │虹吸管          │5條   │
├──┼─────────┼───┼──┼────────┼───┤
│ 2  │脫水機            │1臺   │24  │燒杯            │18個  │
├──┼─────────┼───┼──┼────────┼───┤
│ 3  │丙酮              │2桶   │25  │量杯            │2個   │
├──┼─────────┼───┼──┼────────┼───┤
│ 4  │鹽酸              │1桶   │26  │保鮮盒          │2盒   │
├──┼─────────┼───┼──┼────────┼───┤
│ 5  │冷凝器            │1支   │27  │藥物手冊        │2本   │
├──┼─────────┼───┼──┼────────┼───┤
│ 6  │試管              │6支   │28  │化工辭典        │1本   │
├──┼─────────┼───┼──┼────────┼───┤
│ 7  │玻璃皿            │2塊   │29  │檸檬酸          │1包   │
├──┼─────────┼───┼──┼────────┼───┤
│ 8  │滴管              │5支   │30  │小蘇打粉        │1包   │
├──┼─────────┼───┼──┼────────┼───┤
│ 9  │玻璃管            │10支  │31  │透明塑膠袋      │1批   │
├──┼─────────┼───┼──┼────────┼───┤
│ 10 │攪拌棒            │3支   │32  │氫氧化鈉        │2瓶   │
├──┼─────────┼───┼──┼────────┼───┤
│ 11 │溫度計            │1支   │33  │草酸            │1瓶   │
├──┼─────────┼───┼──┼────────┼───┤
│ 12 │比重計            │2支   │34  │鋁箔紙          │1捲   │
├──┼─────────┼───┼──┼────────┼───┤
│ 13 │酸鹼值試劑        │1盒   │35  │燒杯支架        │1座   │
├──┼─────────┼───┼──┼────────┼───┤
│ 14 │砝碼組            │1盒   │36  │攪拌器組        │3個   │
├──┼─────────┼───┼──┼────────┼───┤
│ 15 │活性碳            │2包   │37  │濾網            │3個   │
├──┼─────────┼───┼──┼────────┼───┤
│ 16 │酒精              │2罐   │38  │砵杵組          │2組   │
├──┼─────────┼───┼──┼────────┼───┤
│ 17 │丙酮              │2罐   │39  │磅秤            │3臺   │
├──┼─────────┼───┼──┼────────┼───┤
│ 18 │乙醚              │2罐   │40  │酒精燈組        │2組   │
├──┼─────────┼───┼──┼────────┼───┤
│ 19 │工業用酒精        │2罐   │41  │天秤            │1臺   │
├──┼─────────┼───┼──┼────────┼───┤
│ 20 │不明毒液（氯防）  │2罐   │42  │漏斗            │5個   │
├──┼─────────┼───┼──┼────────┼───┤
│ 21 │不明液體（石灰水）│1罐   │43  │濾紙            │3盒   │
├──┼─────────┼───┼──┼────────┼───┤
│ 22 │乙酸鈉            │1罐   │44  │攪拌工具        │1組   │
└──┴─────────┴───┴──┴────────┴───┘

司法院資訊處製作；財團法人民間司法改革基金會備份。
